【裁判字號】    97,訴,879
【裁判日期】    980630
【裁判案由】    平均地權條例
【裁判全文】
高雄高等行政法院判決
                                       97年度訴字第879號
                              .
原      告  甲○○
訴訟代理人  許芳瑞  律師
被      告  高雄縣政府
代  表  人  乙○○  縣長
訴訟代理人  丙○○
上列當事人間平均地權條例事件，原告不服內政部中華民國98年
4月2日台內訴字第0970197823號訴願決定，提起行政訴訟，本院
判決如下：
    主  文
原告之訴駁回。
訴訟費用由原告負擔。
    事實及理由
一、程序事項：原告不服被告民國97年4月24日府地權字第0970
    091089號函，於97年5月19日提起訴願，被告於97年11月20
    日始將訴願書檢送訴願機關，訴願機關於98年4月2日為駁回
    之訴願決定，因訴願機關逾訴願法第85條第1項規定之期間
    ，仍未為訴願決定，是原告於97年11月6日逕行提起本件行
    政訴訟，於法並無不合，合先敘明。
二、事實概要︰
    緣原告以其向高雄縣鳳山市公所(下稱鳳山市公所)承租之高
    雄縣鳳山市○○段1348-2地號土地(下稱系爭土地)，業經鳳
    山市公所依法撥用予被告，惟被告迄今未依平均地權條例第
    11條第3項及同條例施行細則第9條第2項規定，按公告土地
    現值之3分之1補償原告，原告乃於97年4月21日向被告提出
    申請書，要求依上開規定給予補償，被告查明後以97年4月
    24日府地權字第0970091089號函復：「．．．經查鳳山市○
    ○段1348-2地號土地管理者仍為鳳山市公所，目前尚無本府
    辦理撥用情事。」原告不服，提起訴願，亦遭決定駁回，遂
    提起本件行政訴訟。
三、本件原告主張︰
(一)依土地法第26條規定，各級政府機關需用公有土地時，應商
    同該管直轄市或縣（市）政府層請行政院核准撥用。惟查直
    轄市或縣（市）政府或其附屬機關需用之公有土地為直轄市
    市有土地或縣（市）有土地時，由該公有土地之原管理機關
    同意報請直轄市或縣（市）政府核准即可，無庸經行政院核
    准。申言之，如其需用之公有土地，為國有土地，該國有土
    地之管理機關，又是市縣政府，需用機關自需商請該管理機
    關同意，共同層請行政院核准。但該公有土地如為省有土地
    ，需用公地者為省屬機關，且該管理公地機關，若為縣市政
    府。只需商請該管（管理機關）縣市政府同意，轉請省政府
    核准即可。如果所有公有土地均屬國有土地，土地法第26條
    之規定，可算適當。但依現行土地法第4條，已將公有土地
    明白劃分為國有土地、省有土地、縣市有土地及鄉鎮有土地
    。而土地法第26條未能配合土地法第4條之新規定修改，以
    致發生前後矛盾之結果。
(二)原告向訴外人鳳山市公所承租之系爭土地，所有權人為高雄
    縣鳳山市，有土地登記謄本1件可證。被告需用系爭土地，
    依上開說明，僅由鳳山市公所同意報請被告核准即可，無庸
    經行政院核准。按平均地權條例第11條第3項、同條例施行
    細則第9條第2項之立法目的在保護公有耕地之承租人，本件
    被告需用公有土地，因土地法第26條規定之疏漏，不需報請
    行政院核准撥用，即可使用系爭土地，如因此即認公有耕地
    之承租人不得依上開平均地權條例第11條第3項及同條例施
    行細則第9條第2項之規定，請求補償，顯有失立法原意，故
    本件應參照最高法院79年5月29日第2次民事庭會議之意旨，
    類推適用上開平均地權條例第11條第3項及同條例施行細則
    第9條第2項之規定云云，並聲明求為判決1、撤銷訴願決定
    及原處分。2、被告應作成補償原告新台幣(下同)1,159萬0,
    345元之行政處分。
四、被告則以︰依平均地權條例第11條及同條例施行細則第9條
    之規定，公有出租耕地依法撥用時，補償承租人所需經費，
    由原管理機關（鳳山市公所）負擔，但為無償撥用者，補償
    費用，由需地機關（被告所屬之水利處）負擔。但本件尚未
    經需地機關繕造撥用計畫書呈請行政院核准撥用，被告係對
    原告以系爭土地尚無辦理撥用事項查復，僅係通知之性質，
    並未否准其補償事宜，係原告有所誤解等語，資為抗辯，並
    聲明求為判決駁回原告之訴。
五、上開事實概要欄所載之事實，已經兩造分別陳述在卷，並有
    被告97年4月24日府地權字第0970091089號函及訴願決定書
    附於原處分卷可稽，洵堪認定。而原告雖以上揭情詞資為爭
    執，惟查：
(一)按「依法徵收或照價收買之土地為出租耕地時，除由政府補
    償承租人為改良土地所支付之費用，及尚未收穫之農作改良
    物外，並應由土地所有權人，以所得之補償地價，扣除土地
    增值稅後餘額之三分之一，補償耕地承租人。前項補償承租
    人之地價，應由主管機關於發放補償或依法提存時，代為扣
    交。公有出租耕地依法撥用時，準用前2項之規定，補償承
    租人；所需經費，由原管理機關負擔。但為無償撥用者，補
    償費用，由需地機關負擔。」「公有出租耕地依法撥用時，
    依本條例第11條第3項規定，應按核准撥用當期公告土地現
    值之三分之一，補償承租人。」分別為平均地權條例第11條
    、同條例施行細則第9條第2項所明定。次按「各級政府機關
    需用公有土地時，應商同該管直轄市或縣（市）政府層請行
    政院核准撥用。」土地法第26條亦定有明文。是公有出租耕
    地之承租人，依平均地權條例第11條第3項及同條例施行細
    則第9條第2項之規定，向需地機關申請按核准撥用當期公告
    土地現值之三分之一之補償費，自應以該土地業經行政院依
    土地法第26條核准無償撥用予需地機關為限，若土地未經行
    政院依土地法第26條核准無償撥用予需地機關，則承租人之
    申請即因與上揭法令規定要件不符，而無理由。
(二)經查，被告97年4月24日府地權字第0970091089號函之內容
    ，係否准原告本件申請之處分，被告主張該函非屬行政處分
    。次查，系爭土地其管理者為鳳山市公所，因系爭土地為被
    告納入治理「曹公圳(鳳山城址段)復育整治及水質改善計畫
    」與周邊環境景觀工程用地之範圍，由被告以96年4月14日
    府水管字第096088196號函請鳳山市公所同意無償借用，經
    鳳山市公所於96年4月27日以鳳市公字第0960016197號函同
    意在案，並未經行政院依土地法第26條規定，核准無償撥用
    予被告乙節，為兩造所不爭執，並有鳳山市公所97年5月1日
    鳳市財字第0970017183號函、系爭土地建物及異動索引查詢
    資料影本附於訴願卷及本院卷可稽，揆諸前揭土地法第26條
    、平均地權條例第11條第3項及同條例施行細則第9條第2項
    之規定，被告以97年4月24日府地權字第0970091089號函否
    准原告本件之申請，於法並無不合。另按，平均地權條例第
    11條第1項及第3項規定，應將其所得之補償地價，扣除土地
    增值稅後餘額之三分之一，補償耕地承租人或按核准撥用當
    期公告土地現值之三分之一，補償承租人，均係就原土地權
    利人(土地所有權人或土地管理機關)因其土地經政府徵收、
    照價收買或撥用，其地位有所變動時所為之規定，至若僅將
    土地無償借用他人，則原土地權利人之地位並無變動，其法
    律關係因與前述平均地權條例第11條第1項、第3項之規定不
    同，自不得類推適用上述規定。是原告主張：被告因土地法
    第26條規定之疏漏，不需報請行政院核准撥用，即可使用系
    爭土地，如因此即認公有耕地之承租人不得依上開平均地權
    條例第11條第3項及同條例施行細則第9條第2項之規定，請
    求補償，顯有失立法原意，故本件應參照最高法院79年5月
    29日第2次民事庭會議之意旨，類推適用上開平均地權條例
    第11條第3項及同條例施行細則第9條第2項之規定云云，應
    不可採。況查，原告於系爭土地被借用時有受地上物之補償
    ，嗣因被告已將系爭土地返還鳳山市公所，鳳山市公所亦通
    知原告可自行整地，重新耕種等情，己據原告於言詞辯論期
    日陳述甚明，並有被告97年12月8日府水管字第0970275729
    號函附本院卷可憑，則原告為本件申請，更屬無據。
六、綜上所述，原告所述各節，均無可採。被告否准原告本件之
    申請，核無違誤。訴願決定予以維持，亦無不合。原告提起
    本件訴訟求為撤銷，並請求被告應作成補償原告1,159萬0,3
    45元之行政處分，均無理由，應予駁回。又本件事證已臻明
    確，兩造其餘攻擊防禦方法，均核與本件判決結果不生影響
    ，爰不一一論述，附此敘明。
七、據上論結，本件原告之訴為無理由，依行政訴訟法第98條第
    1項前段，判決如主文。
中    華    民    國    98    年    6     月    30    日
             高雄高等行政法院第四庭
                         審判長法官  楊  惠  欽
                               法官  蘇  秋  津
                               法官  林  勇  奮
以上正本係照原本作成。
如不服本判決，應於判決送達後20日內向本院提出上訴書狀，其
未表明上訴理由者，應於提起上訴後20日內向本院提出上訴理由
書（須按對造人數附繕本）；如於本判決宣示或公告後送達前提
起上訴者，應於判決送達後20日內補提上訴理由書（須附繕本）
。未表明上訴理由者，逕以裁定駁回。
中    華    民    國    98    年     6    月   30     日
                             書記官  林  幸  怡


司法院資訊處製作；財團法人民間司法改革基金會備份。
